臺灣臺北地方法院民事判決　　　　　　　　　　　　九十二年度訴字第四九八三號
　　原　　　告　甲○○
　　訴訟代理人　徐國勇律師
　　複代理人　　李冠宜律師
　　被　　　告　乙○○
　　訴訟代理人　洪明聰律師
右當事人間請求拆屋還地等事件，本院於中華民國九十三年二月四日言詞辯論終結，
判決如左：
    主      文
被告應給付原告新台幣壹拾玖萬仟肆佰肆拾元，及自民國九十二年十月二十四日起
至清償日止，按週年利率百分之五計算之利息。
被告應自民國九十二年十月二十四日起，於被告所有坐落台北市○○區○○段一小段
二九九地號土地、門牌台北市中正區○○○路○段一二四巷十號三樓之建物得使用期
限內，每月給付原告就前開土地被告占有使用原告應有部分面積二十四點八平方公尺
，按該土地當年度申報地價年息百分之五計算之金額。
原告其餘之訴駁回。
訴訟費用由被告負擔二分之一，餘由原告負擔。
本判決第一、二項，得假執行。但被告為原告預供擔保新台幣貳拾萬仟壹佰柒拾貳
元，得免為假執行。
原告其餘假執行之聲請駁回。
    事      實
甲、原告方面：
一、聲明：
（一）被告應給付原告新台幣（下同）陸拾捌萬陸仟肆佰元，及自起訴狀繕本送達之
      翌日起至清償日止，按週年利率百分之五計算之利息。
（二）被告應自起訴狀繕本送達之翌日起，於被告所有坐落台北市○○區○○段一小
      段二九九地號土地、門牌台北市中正區○○○路○段一二四巷十號三樓之建物
      得使用期限內，每月給付原告就前開土地應有部分面積四十四平方公尺，按該
      土地當年度申報地價年息百分之十計算之金額。
（三）原告願供擔保，請准宣告假執行。
二、陳述：
（一）原告請求部分：
    １緣民國五十七年一月二十七日訴外人馬念慈與金成經在重測前台北市○○區○
      ○段六二之六二地號（嗣分割為螢橋段六二之一六○及六二之一六一地號，其
      中六二之一六○地號重測後為中正區○○段○○段二九九地號）土地（下稱系
      爭土地），合建四層樓公寓房屋二棟，並以該二人為起造人申請該房屋建築執
      照。嗣金成經因故無法繼續，而委由陳福來（即福益工程有限公司，下稱福益
      公司）繼續建築，原告即於五十七年六月十三日向福益公司訂購該公寓房屋東
      棟第三層（下稱系爭房屋）及其所坐落之系爭土地權利範圍四分之一之所有權
      ，土地部分由地主李半枝負責移轉權利，房屋部分則由金成經負責移轉權利。
      原告訂購系爭房屋後，地主李半枝於五十九年七月四日將系爭土地權利範圍四
      分之一之所有權移轉給原告，其時系爭房屋亦交付原告占有且房屋稅亦由原告
      繳納，並正進行辦理產權移轉手續。惟原告其時尋找金成經無著，嗣始得知金
      成經在獄服刑，並前往監獄請其蓋章同意申請印鑑證明，俾利過戶之辦理。但
      在尚未完成房屋所有權登記之前，歐慶松即向鈞院聲請就包含系爭房屋在內以
      金成經等為起造人之四層公寓，進行強制執行，經拍賣後由歐慶松取得該四層
      公寓權利範圍二分之一之所有權，且其於六十一年十月三日辦理總登記時，一
      併辦理共有物分割，由歐慶松取得系爭房屋所有權全部。歐慶松取得系爭房屋
      所有權後，在七十一年四月十七日將系爭房屋贈與登記予被告。
    ２系爭房屋所在為公寓式住宅，除被告之外，其餘建物區分所有權人皆擁有該建
      物坐落基地所有權之四分之一權利範圍，是該等區分所有權人均已按其應有部
      分，對於該基地使用收益，而被告所有系爭房屋既在該基地上，但被告對於該
      基地卻未有何權利，則所餘原告擁有之基地四分之一權利範圍，顯係為被告所
      使用收益，且公寓式房屋各層所有權人就基地權利，以樓層多寡作為基地權利
      範圍之依據而為分管，其賣屋同時亦移轉該基地權利範圍，亦為不動產實務所
      肯認；本件公寓房屋既除被告外，其餘區分所有權人均已就其應有部分，使用
      收益建物坐落之基地，且此情形亦屬公寓之區分所有權人之分管，則被告房屋
      所占有、使用及收益者，自在原告所擁有及分管之四分之一權利範圍上，依民
      法第八百十八條及第八百十九條第一項規定，原告自得自行就其應有部分受無
      權占有而有所請求。
    ３原告主張與被告之間有租賃關係存在，爰依租賃法律關係請求被告給付租金：
    (1)本件事實若無法院強制拍賣及金成經入獄之情發生，其交易過程應為馬念慈與
      金成經合作建築完成後，金成經取得系爭房地之所有權，原告再向金成經購買
      房地；然因金成經入獄而由陳福來（即福益公司）接手，並出面與原告訂立購
      買房地契約，惟實際上土地部分由地主李半枝將原應移轉給金成經之權利直接
      轉給原告，作為購買房地契約土地部分之給付，房屋部分則由金成經負責過戶
      ，而欲直接以原告辦理建物總登記；較之最初應有之交易過程，僅是形式上原
      應由金成經與原告之交易，變成福益公司與原告之交易，而實質之給付，土地
      部分由地主將原屬金成經之權利直接給付原告，而房屋部分則由金成經辦理過
      戶，其與原應由金成經一併移轉房地之情形並無二致；嗣於系爭房屋辦理權利
      移轉過程中，系爭房屋遭鈞院強制拍賣而為歐慶松取得所有權，而強制拍賣之
      性質為買賣即金成經出賣系爭房屋，則此情形如同金成經賣房地予原告，土地
      已完成給付，而房屋卻在完成給付前另賣予第三人即歐慶松；若是如此，則推
      定租賃關係之法理於本件即應有適用；縱認本件非屬典型之土地及房屋同屬一
      人所有，其後分別出售給不同二人之情形，亦為法律上應為相同評價之類似情
      形，依照平等原則及誠信原則，即應予類推適用，則歐慶松與原告間應認有租
      賃關係存在。
    (2)歐慶松雖於七十一年將系爭房屋贈與轉讓予被告，揆諸最高法院四十三年台上
      字第四七九號判例及現行民法第四百二十六條之一規定之法理，基地租賃關係
      對於被告仍繼續存在。
    ４不當得利部分：
    (1)本件被告之父歐慶松，經鈞院六十年執行事件之強制執行程序，取得系爭房屋
      所有權，故認被告應非基於不法意圖占有該土地，但原告購買房屋卻空有土地
      而無法使用，是認此情形應有推定租賃關係判例及法理之適用，而請求被告給
      付起訴前五年之租金及將來之按月租金，惟被告竟否認有此法律關係之存在。
      但被告房屋確實在原告土地之上，而被告既認本件無推定租賃關係判例及法理
      之適用，原告與歐慶松及被告間亦無其他法律關係存在，則被告房屋顯然無權
      占有原告土地；縱被告係經由強制執行程序購得系爭房屋，但此情形鈞院亦曾
      認係無權占有基地而為不當得利。
    (2)雖因該房屋係公寓第三層，原告在事實上無法訴請拆屋還地，但被告無權占有
      原告土地，致原告受無法使用該土地之損害，顯已獲得相當於租金之利益，爰
      依不當得利之規定，請求被告返還其於起訴前五年內所受利益，及自起訴狀繕
      本送達之翌日起至清償日止，按週年利率百分之五計算之利息。又因原告事實
      上無法訴請被告拆屋還地，是被告相當於租金之不當得利必然繼續存在，爰請
      求被告按月返還所受相當於租金之利益。
    ５請求數額部分：
    (1)原告無論依租賃關係請求租金，還是依不當得利之規定請求相當於租金之利益
      返還，其請求之數額皆是以租金來計算，謹將請求數額之計算詳述如左：
    本件系爭土地自八十六年迄今，公告地價皆為每平方公尺三萬九千元，其申報
      地價為每平方公尺三萬一千二百元（39,000 x 80% = 31,200元 ），系爭土地
      面積為一百七十六平方公尺，原告權利範圍為四分之一，則原告所有土地應有
      部分之申報總價為一百三十七萬二千八百元（31,200 x176 x 1/4 =1,372,800
      元）。原告所得請求之年租金為十三萬七千二百八十元（ 1,372,800 x 10% =
      137,280元 ），故原告請求被告給付本件起訴前五年之租金共計六十八萬六千
      四百元，及自起訴狀繕本送達之翌日起至清償日止，按週年利率百分之五計算
      之遲延利息。
    又依目前系爭土地申報總價年息百分之十計算，原告所得請求之租金為每月一
      萬一千四百四十元（137,280 x 1/12 = 11,440元 ），惟為免日後租金調整爭
      議，爰請求被告自起訴狀繕本送達之翌日起，於其所有系爭房屋得使用期限內
      ，每月給付原告按系爭土地當年度申報地價年息百分之十計算之金額。
    (2)系爭房屋坐落於中正橋旁，近和平西路與重慶南路口，為交通要道，通連台北
      市與永和市○○○○路公車經過，交通堪稱便捷；重慶南路與和平西路上商店
      林立，商業繁榮，且自強市場亦比鄰在側，生活所需堪稱無虞；系爭房屋可經
      由屋前小巷通連重慶南路三段一二四巷與詔安街，為鬧市中之寧靜處，且由系
      爭房屋詔安街出口轉出即到螢橋國小，附近並有包含建國中學在內之南海學園
      ，文教亦屬鼎盛；綜而言之，系爭房屋之坐落地點交通便利、商業繁榮、生活
      機能甚佳，並且文教鼎盛，原告以系爭土地申報總價年息百分之十請求給付租
      金，應為適當。
（二）對被告答辯之陳述：
    １按馬念慈與金成經於五十七年一月二十七日訂立之「合作建築房屋契約」第二
      十七條約定，提供土地之馬念慈尚應將該地號二分之一之土地應有部分移轉予
      金成經，是地主李半枝乃是基於「將來分配房地」之意思而出具土地使用權證
      明書，並未拘束將來土地所有人必須同意該房屋之占有使用，遑論「無償」占
      有使用，且後來因故，地主移轉土地應有部分予原告時，亦係因原告購買系爭
      房地，而仍基於原「分配房地」之意思（即原本要給金成經，現原告既購買該
      房地，即直接過給原告即可），並無與原告約定無論如何都必須同意該房屋占
      有使用之意思，原告當時係基於購買房地而承受該土地應有部分之移轉，當然
      更無讓他人占有使用系爭土地之意思，是被告抗辯其後受讓土地應有部分之原
      告，自應承受該房屋對於系爭土地無償占有使用之負擔云云，並不可採；何況
      ，若被告之該抗辯為有理由，則原告所援引之最高法院裁判及現行民法第四百
      二十五條之一，豈非皆形同具文。
    ２系爭土地之面積為一七六平方公尺，而系爭房屋所在之公寓房屋本身所占之地
      面面積雖為九九‧二平方公尺，但依建築法第十一條規定，建築基地係包括供
      建築物本身所占之地面及其所應留設之法定空地，故系爭房屋所在之公寓房屋
      實際建築基地應包含法定空地在內，而為一七六平方公尺；又馬念慈與金成經
      所訂之合作建築房屋契約第一條雖約定「樓下空地歸一樓住戶使用」，但此約
      定僅係馬、金二人之間契約，並不拘束後來之土地所有權人，其仍有按其應有
      部分使用收益之權利，而二樓以上之住戶是否未曾佔用該空地，亦僅是被告空
      言而未見其舉證。
    ３被告雖抗辯台北市市有土地，縱其坐落地點良好，其租金標準亦僅為申報地價
      年息百分之五云云，惟查本件系爭土地為私有土地，其租金多寡只要在法定最
      高限額之範圍內，本即應由市場機制來決定，台北市市有土地則屬公有土地，
      其租金之訂定有土地及財政政策上之考量，故二者並不能相提並論，否則原證
      十八所附之相關判決豈非均屬不公或不當。
    ４被告稱系爭房屋為老舊路沖房屋，已長達一年多無人願意承租，又須負擔水電
      費、瓦斯費、房屋稅等，且於鈞院履勘時稱招租金額降至八千元而無人應租云
      云，惟查：
    (1)經原告於網路上查詢，台北市中正區租屋行情大致介於二萬元至三萬元之間，
      即便與系爭房屋相類之「老舊公寓」，其行情亦至少在一萬五千元以上，且多
      半不會附有傢俱，此與一般人對於台北市租屋行情之認識亦為相當，故被告若
      真欲以八千元出租坐落該地點且已配備傢俱之系爭房屋，按諸該地點租屋常情
      ，不可能無法租出；且其招租廣告牌甚新，亦不似懸掛有年餘，左鄰右舍亦皆
      未聽說該屋要出租。
    (2)本件原告所請求者為系爭房屋占用基地之租金，與該房屋本身之狀況並無直接
      關連；有關者應為該基地坐落之地點狀況，已如前述，況若無人居住，水電可
      辦理暫停，其費用僅止於基本費，且該「老舊公寓」應亦使用桶裝瓦斯，無人
三、證據：提出土地登記謄本及所有權狀、地價稅稅額繳款書、地籍圖謄本、重測前
    舊地號網路查詢結果、公寓房地訂購合約、契稅及監證費繳納通知書、信函、建
    物登記謄本、門牌檢索系統查詢結果、公告現值及公告地價、房屋稅收據、建築
    改良物登記簿、剪報、系爭房屋坐落地區相類房屋租金行情（以上皆影本）及照
    片等件為證。
乙、被告方面：
一、聲明：原告之訴駁回，如受不利之判決，願供擔保宣告請准免為假執行。
二、陳述：
（一）原告請求之法律依據尚有疑義：
    １原告援引最高法院之裁判作為其主張兩造間成立租賃關係之依據，惟該等裁判
      均係指「土地及房屋原同屬一人所有，其後分別出售給不同二人」之情形，然
      依原告主張及其所提之「公寓房地訂購合約」所載，原告係向訴外人福益公司
      買受房地，亦即房屋及基地之出賣人均為福益公司，然依土地登記簿謄本所載
      ，原告之土地應有部分係自訴外人李半枝受讓取得。而系爭房屋之原始所有權
      人為金成經，亦非福益公司。故系爭土地與房屋顯非同屬一人所有，更與福益
      工程有限公司毫無關連，原告主張兩造間成立租賃關係尚非有據。
    ２原告擁有之土地應有部分並無特定部分，系爭土地除一樓之法定空地外，性質
      上亦無從分管。又按共有土地之出租乃共有物管理行為，依民法第八百二十條
      第一項之規定，除契約另有約定外，應由共有人全體共同為之，故原告單獨提
      起本件訴訟，於法不合。
（二）被告對系爭土地應有無償使用權：
      系爭房屋之原始起造人為訴外人馬念慈及金成經，在原六二之六二地號土地上
      興建完成之房屋，當然具有使用房屋基地之正當權源，此乃當初金成經出資興
      建房屋之代價，原告對此一事實既非不知情之善意第三人，則參照大法官釋字
      第三四九號解釋意旨，其後受讓系爭土地應有部分之原告，自應承受此一負擔
      ，不得再向房屋所有權人要求使用土地之代價。
（三）原告請求租金之計算方式並不適當：
    １按土地法第一百零五條準用第九十七條之百分之十之規定係上限規定，並非必
      以百分之十為度。
    ２系爭房屋係坐落中正橋下之老舊公寓，正對中正橋，乃俗稱路沖之房屋，進出
      之巷道又係死巷，周遭環境髒亂惡劣，終日車聲吵雜，自強市場老舊髒亂，故
      系爭房屋坐落地點及生活機能均屬不佳，已長達一年多無人願意承租，被告毫
      無租金收入，又須負擔水電費、瓦斯費、房屋稅等，實無能力再給付原告高額
      租金或利益。由樓上住戶可證系爭房屋現無人居住，且依被告目前失業無收入
      之情況，亦不致故意不予出租。
    ３系爭房屋佔用基地之面積只有九九點二平方公尺，房屋基地以外之部分為法定
      空地，依兩造合作建築房屋契約第一條約定，係由一樓住戶使用，二樓以上之
      原告土地」為由請求被告返還相當於租金之利益，則當然應以被告「實際占有
      之面積」為計算標準，始為合法，此與原告之應有部分多寡並無關連。系爭房
      屋坐落之基地，僅面對中正橋之方向尚有空地，該空地已遭一樓住戶以鐵皮圍
      起並加設門鎖，因此「樓下空地歸一樓住戶使用」乃既存之事實。
    ４按台北市市有土地，縱其坐落地點良好，其租金標準亦僅為申報地價年息百分
      之五，系爭土地地段不佳，其租金或計算利益之標準，被告認為應依申報地價
      年息百分之三計算較為合理。
    ５原告訴之聲明第二項請求以後租金或相當於租金之利益，以當年度申報地價為
      計算基礎，此一訴之聲明並不確定，於法不合，且無異賦予原告片面提高租金
      或利益額之權利，對被告顯失公平。依平均地權條例第十六條規定，以公告地
      價之百分之八十為申報地價，又依該規定土地所有權人自行申報地價時，並無
      上限規定，僅有超過公告地價百分之一百二十之情況下，以公告地價百分之一
      百二十為其申報地價而已。因此，原告可透過高報地價變相提高租金及利益額
      ，將計算租金或利益額之標準由「公告地價百分之八十」變為「公告地價百分
      之一百二十」，而無其他風險，原告雖因此而須多繳地價稅，然因自用住宅土
      地之地價稅甚低，相對於提金或利益額之收益，對原告仍屬有利，反之，對被
      告即屬不公。
    ６原告所舉鈞院判決均係無權占有應拆屋還地事件，判決所諭示應給付之損害金
      ，均係判決確定後短期即可履行完畢者，與本件「建物得使用期限」長達數十
      年之情況，顯然不能相提並論。
三、證據：
（一）提出營造執照申請書、使用執照、不動產權利移轉證書、土地登記簿謄本、合
      作建築房屋契約、土地使用權證明書、台北市政府財政局函、嘉義市政府函、
      金融機構存放款利率表（以上皆影本）等件為證。
（二）聲請本院至現場勘驗。
    理      由
甲、程序方面：
    按訴狀送達後，原告不得將原訴變更或追加他訴。但請求之基礎同一者、擴張或
    減縮應受判決事項之聲明者，不在此限。民事訴訟法第二百五十五條第一項第二
    款、第三款分別著有明文可參。查，原告起訴時原先位聲明訴請被告拆除本件系
    爭建物並將土地返還予共有人全體，並訴請給付相當租金之不當得利貳佰零玖萬
    仟肆佰元，嗣因系爭建物為一集合建築之第三樓層，無法拆除，故原告前以追
    加不當得利之主張，請求被告返還起訴前十五年所受之利益，而擴張訴之聲明為
    請求被告給付一百九十一萬三千八百二十四元；惟請求相當於租金之不當得利返
    還，其時效亦有民法第一百二十六條之適用，乃減縮為請求被告返還起訴前五年
    相當於租金之不當得利，計六十八萬六千四百元及其利息；又原告相當於租金之
    不當得利返還請求與依租賃關係之給付租金請求，屬同一聲明，故不以先位與備
    位分列，而更正為如訴之聲明第一項所示。原告雖前後提出租賃關係及不當得利
    等主張，但二者之聲明現既屬同一，則原告嗣後提出之不當得利主張，應為攻擊
    防禦方法之補充，而非訴之變更或追加；縱認原告嗣後提出之不當得利主張，係
    屬訴訟標的之追加，其請求與先提出之租金請求，亦屬請求之基礎事實同一者，
    依民事訴訟法第二百五十五條但書第二款，原告於訴狀送達後仍得為之，無須得
    被告之同意。
乙、實體方面：
一、本件原告起訴：緣五十七年一月二十七日訴外人馬念慈與金成經在本件系爭土地
    ，合建四層樓公寓房屋二棟，並以該二人為起造人申請該房屋建築執照。嗣金成
    經因故無法繼續，而委由陳福來（即福益公司）繼續建築，原告即向福益公司訂
    購本件系爭房屋及其所坐落之系爭土地權利範圍四分之一之所有權，土地部分由
    地主李半枝負責移轉權利並於五十九年七月四日辦理過戶完畢，房屋部分則由金
    成經負責移轉權利，在完成房屋所有權登記之前，歐慶松即向本院聲請就包含系
    爭房屋在內以金成經等為起造人之四層公寓，進行強制執行，經拍賣後由歐慶松
    取得該四層公寓權利範圍二分之一之所有權，且其於六十一年十月三日辦理總登
    記時，一併辦理共有物分割，由歐慶松取得系爭房屋所有權全部。歐慶松取得系
    爭房屋所有權後，在七十一年四月十七日將系爭房屋贈與登記予被告。被告所有
    系爭房屋既在該基地上，但被告對於該基地卻未有何權利，則所餘原告擁有之基
    地四分之一權利範圍，顯係為被告所使用收益。本件事實若無法院強制拍賣及金
    成經入獄之情發生，其交易過程應為馬念慈與金成經合作建築完成後，金成經取
    得系爭房地之所有權，原告再向金成經購買房地；然因金成經入獄而由陳福來（
    即福益公司）接手，並出面與原告訂立購買房地契約，惟實際上土地部分由地主
    李半枝將原應移轉給金成經之權利直接轉給原告，作為購買房地契約土地部分之
    給付，房屋部分則由金成經負責過戶，而欲直接以原告辦理建物總登記；較之最
    初應有之交易過程，僅是形式上原應由金成經與原告之交易，變成福益公司與原
    告之交易，而實質之給付，土地部分由地主將原屬金成經之權利直接給付原告，
    而房屋部分則由金成經辦理過戶，其與原應由金成經一併移轉房地之情形並無二
    致；嗣於系爭房屋辦理權利移轉過程中，系爭房屋遭本院強制拍賣而為歐慶松取
    得所有權，而強制拍賣之性質為買賣即金成經出賣系爭房屋，則此情形如同金成
    經賣房地予原告，土地已完成給付，而房屋卻在完成給付前另賣予第三人即歐慶
    松；若是如此，則推定租賃關係之法理於本件即應有適用；縱認本件非屬典型之
    「土地及房屋同屬一人所有，其後分別出售給不同二人」之情形，亦為法律上應
    為相同評價之類似情形，依照平等原則及誠信原則，即應予類推適用，則歐慶松
    與原告間應認有租賃關係存在。被告竟否認有此法律關係之存在。但被告房屋確
    實在原告土地之上，而被告既認本件無推定租賃關係判例及法理之適用，原告與
    歐慶松及被告間亦無其他法律關係存在，則被告房屋顯然無權占有原告土地；縱
    被告係經由強制執行程序購得系爭房屋，但此情形鈞院亦曾認係無權占有基地而
    為不當得利。雖因該房屋係公寓第三層，原告在事實上無法訴請拆屋還地，但被
    告無權占有原告土地，致原告受無法使用該土地之損害，顯已獲得相當於租金之
    利益，爰依租賃契約及不當得利之規定，請求被告應給付原告返還其於起訴前五
    年內所受利益陸拾捌萬陸仟肆佰元，及自起訴狀繕本送達之翌日起至清償日止，
    按週年利率百分之五計算之利息。又因原告事實上無法訴請被告拆屋還地，是被
    告相當於租金之不當得利必然繼續存在，爰請求被告按月返還所受相當於租金之
    利益。
二、被告則以：本件依據原告主張及其所提之「公寓房地訂購合約」所載，原告係向
    訴外人福益公司買受房地，然依土地登記簿謄本所載，原告之土地應有部分係自
    訴外人李半枝受讓取得。而系爭房屋之原始所有權人為金成經，亦非福益公司。
    故系爭土地與房屋顯非同屬一人所有，更與福益公司毫無關連，原告主張兩造間
    成立租賃關係尚非有據。又原告擁有之土地應有部分並無特定部分，系爭土地除
    一樓之法定空地外，性質上亦無從分管。又按共有土地之出租乃共有物管理行為
    ，依民法第八百二十條第一項之規定，除契約另有約定外，應由共有人全體共同
    為之，故原告單獨提起本件訴訟，於法不合。系爭房屋之原始起造人為訴外人馬
    念慈及金成經，在原六二之六二地號土地上興建完成之房屋，當然具有使用房屋
    基地之正當權源，此乃當初金成經出資興建房屋之代價，原告對此一事實既非不
    知情之善意第三人，其後受讓系爭土地應有部分之原告，自應承受此一負擔，不
    得再向房屋所有權人要求使用土地之代價，故被告對系爭房屋有無償使用權。另
    原告請求租金之計算方式並不適當等語置辯。
三、本件原告起訴主張：緣五十七年一月二十七日訴外人馬念慈與金成經在本件系爭
    土地，合建四層樓公寓房屋二棟，並以該二人為起造人申請該房屋建築執照。嗣
    金成經因故無法繼續，而委由陳福來（即福益公司）繼續建築，原告即向福益公
    司訂購本件系爭房屋及其所坐落之系爭土地權利範圍四分之一之所有權，土地部
    分由地主李半枝負責移轉權利並於五十九年七月四日辦理過戶完畢，房屋部分在
    完成房屋所有權登記之前，歐慶松即向本院聲請就包含系爭房屋在內以金成經等
    為起造人之四層公寓，進行強制執行，經拍賣後由歐慶松取得該四層公寓權利範
    圍二分之一之所有權，且其於六十一年十月三日辦理總登記時，一併辦理共有物
    分割，由歐慶松取得系爭房屋所有權全部。歐慶松取得系爭房屋所有權後，在七
    十一年四月十七日將系爭房屋贈與登記予被告。被告所有系爭房屋既在該基地上
    ，但被告對於該基地卻未有何權利，則所餘原告擁有之基地四分之一權利範圍等
    情，業據其提出土地登記謄本及所有權狀、地價稅稅額繳款書、地籍圖謄本、重
    測前舊地號網路查詢結果、公寓房地訂購合約、契稅及監證費繳納通知書、等件
    為證，且為被告所不爭執，自堪信此部分原告之主張為真實。
四、原告主張其為被告所有建物所坐落之土地之共有人，故本件兩造間有租賃關係存
    在或即便認定無租賃關係存在，亦得依據不當得利之法律關係，訴請被告給付相
    當租金之不當得利。被告既否認兩造間有契約關係，並主張其有無償使用系爭土
    地之權利，故本件之主要爭點即在兩造間是否有租賃關係存在，使原告得依據租
    賃關係向被告請求租金及被告是否有法律上原因而得使用系爭土地。現就本件之
    主要爭點析述如后：
五、按土地與房屋為各別之不動產，各得單獨為交易之標的，且房屋性質上不能與土
    地使用權分離而存在，亦即使用房屋必須使用該房屋之地基，故土地及房屋同屬
    一人，而將土地及房屋分開同時或先後出賣，其間雖無地上權設定，然除有特別
    情事，可解釋為當事人之真意，限於賣屋而無基地之使用外，均應推斷土地承買
    人默許房屋承買人繼續使用土地。最高法院四十八年台上字第一四五七號判例著
    有明文。復按，土地及其土地上之房屋同屬一人所有，而僅將土地或僅將房屋所
    有權讓與他人，或將土地及房屋同時或先後讓與相異之人時，土地受讓人或房屋
    受讓人與讓與人間或房屋受讓人與土地受讓人間，推定在房屋得使用期限內，有
    租賃關係。其期限不受第四百四十九條第一項規定之限制。民法第四百二十五條
    之一定有明文。又民法債編施行前發生之債，除本施行法有特別規定外，不適用
    民法債編之規定；其在修正施行前發生者，除本施行法有特別規定外，亦不適用
    修正施行後之規定。民法債編施行法第一條亦定有明文可參。本件原告主張依據
    前開最高法院判解之法理，應認為原告與訴外人歐慶松間有租賃關係存在。然查
    ：
（一）前開民法第四百二十五條之一關於土地及其土地上之房屋所有人相異時推定租
      賃關係之規定，係於八十八年四月二十一日民法債編修正時方公布，依據民法
      債編施行法第一條所宣示之法律不溯及既往原則，本案應無民法第四百二十五
      條之一之直接適用。
（二）本件原告復引用最高法院四十八年台上字第一四五七號之判例作為其主張兩造
      間成立租賃關係之依據。惟前開判例係指「土地及房屋原同屬一人所有，其後
      分別出售給不同二人」之情形，然依原告主張及其所提之「公寓房地訂購合約
      」所載，原告係向訴外人福益公司買受房地，亦即房屋及基地之出賣人均為福
      益公司云云。然查，原告之土地應有部分係自訴外人李半枝受讓取得，此有土
      地登記謄本在卷可稽（見本院卷第一０三頁）。而系爭房屋之原始所有權人為
      金成經，亦非福益公司，並經被告之父歐慶松查封後依法得標成買，此亦有本
      院執行處核發之不動產權利移轉證明書附卷足憑（見本院卷第一０二頁）。故
      系爭土地與房屋顯非同屬一人所有，更與福益公司毫無關連，原告主張其與歐
      慶松間成立租賃關係，被告並應承繼該租賃關係，即屬無據。
（三）本件兩造間並無租賃關係已如前述，又被告之父歐慶松雖係由本院執行處拍賣
      取得系爭房屋，但並未同時取得系爭土地之所有權，自難認其有合法權源使用
      系爭土地。又系爭房屋之原始起造人為訴外人馬念慈及金成經，在原六二之六
      二地號土地上興建完成之房屋，金成經或可因出資興建房屋分得房屋、土地之
      所有權，但就原基地所有人與出資建築者間，應無有人得單獨取得房屋所有權
      並未取得土地所有權而得無償使用系爭土地之協議。本件既因未就房屋及其坐
      落之土地一併辦理移轉登記前，歐慶松即聲請就金成經取得之建物所有權拍賣
      ，並透過拍賣程序取得所有權，致使原告無法取得系爭建物之所有權。本件並
      無單獨取得房屋所有權者得無償使用土地之協議，已如前述，故原告依據不當
      得利之法律關係，訴請被告給付使用土地之相當租金之利得。
六、復按無法律上之原因而受利益，致他人受損害者，應返還其利益，民法第一百七
    十九條定有明文。無權占有他人房地，可能獲得相當於租金之利益，亦有最高法
    院六十一年台上字第一六九五號判例參照。本件被告無權占有系爭土地已如前述
    ，則其獲有相當於租金之不當得利，並致原告受有損害，堪可認定，原告自得請
    求被告給付相當於租金之不當得利。又城市地方房屋之租金，以不超過土地及其
    建築物申報總價額年息百分之十為限，而此項規定於租用基地建築房屋者亦得準
    用，土地法第九十七條第一項、第一百零五條分別定有明文。其次，所謂土地價
    額係指法定地價而言；土地所有人依土地法所申報之地價為法定地價，除非土地
    所有權人未於公告期間申報地價者，才以公告地價（並非公告現值）百分之八十
    為其申報地價，土地法第一百四十八條、土地法施行法第二十五條、平均地權條
    例第十六條前段亦定有明文。經查：被告之父歐慶松僅自法院拍賣取得房屋所有
    權，並未取得土地所有權，其將本件房屋贈與給被告，被告即屬無權占有系爭武
    帝，原告向被告請求自起訴前五年相當租金之不當得利及自起訴狀繕本送達之翌
    日（即九十二年十月二十四日）起至返還房地之日止按月給付相當於租金之不當
    得利，應予准許。又本件系爭土地自八十六年迄今，公告地價皆為每平方公尺三
    萬九千元，其申報地價為每平方公尺三萬一千二百元（39,000 x 80% = 31,200
    元），此有原告提出台北市土地公告現值及公告地價查詢系統表在卷可稽。查原
    告系爭土地面積雖為一百七十六平方公尺，其權利範圍為四分之一，但被告所有
    系爭房屋佔用基地之面積只有九十九點二平方公尺，此有建物登記謄本在卷足憑
    。至於房屋基地以外之部分為法定空地，依合作建築房屋契約第一條約定，係由
    一樓住戶使用，二樓以上之住戶，未曾佔用該空地，自無使用利益之可言，且系
    爭房屋坐落之基地，僅面對中正橋之方向尚有空地，該空地已遭一樓住戶以鐵皮
    圍起並加設門鎖，此亦有原告所提出之現場照片附卷足憑，因此「樓下空地歸一
    樓住戶使用」而被告就該部分空地並無使用乃既存之事實。本件原告既係以「被
    告無權占有原告土地」為由請求被告返還相當於租金之利益，則當然應以被告「
    實際占有之面積」為計算標準，始為合法，此與原告之應有部分多寡並無關連。
    故被告占有原告所有土地應有部分之申報總價為七十三萬三千七百六十元（31,2
    00 x99.2x 1/4 = 733,760元）。本院另審酌系爭房屋坐落於中正橋旁，近和平
    西路與重慶南路口，為交通要道，通連台北市與永和市○○○○路公車經過，交
    通堪稱便捷；重慶南路與和平西路上商店林立，商業繁榮，且自強市場亦比鄰在
    側，生活所需堪稱無虞；但屋前小巷通連重慶南路三段一二四巷唯一車輛無法通
    行之死巷，系爭建物與隔壁建物間留有一防火巷，並設置有鐵門供行人通行出口
    為詔安街二十六巷。系爭房屋為五十八年取得使用執照，屋齡應屬老舊，樓梯間
    天花板、牆壁均多處剝落，被告曾多次欲將房屋出租，現仍未有人承租等情，除
    有原告提出之現場照片在卷可稽外，復經本院至現場勘驗查明，有勘驗筆錄附卷
    足憑，認為系爭土地租金以該地申報總價額百分之五計算為適當。則揆諸前揭說
    明，原告所得請求之年租金為三萬八千六百八十八元（ 773,760 x 5% = 38,688
    元），故原告請求被告給付本件起訴前五年之租金共計十九萬三千四百四十元，
    及自起訴狀繕本送達之翌日起（即九十二年十月二十四日）至清償日止，按週年
    利率百分之五計算之遲延利息。又依目前系爭土地申報總價年息百分之五計算，
    原告所得請求之租金為每月三千二百二十四元（38,688 x 1/12 =3,224元），惟
    為免日後租金調整爭議，爰請求被告自起訴狀繕本送達之翌日起，於其所有系爭
    房屋得使用期限內，每月給付原告按系爭土地當年度申報地價年息百分之五計算
    之金額，為有理由，應予准許，至逾此請求之部分，則屬無據，不應准許。
七、兩造陳明願供擔保，聲請宣告假執行或免為假執行，經核原告勝訴部分，即本判
    決第一、二項所命被告給付原告金額，未逾五十萬元，依民事訴訟法第三百八十
    九條第一項第五款之規定，應依職權宣告假執行。又被告聲請免為假執行部分，
    合於法律規定，爰酌定相當之擔保金額宣告之；原告其餘假執行之聲請，因訴之
    駁回而失所依據，不予准許。
八、因本案事證已臻明確，兩造其餘主張陳述及所提之證據，均毋庸再予審酌，附此
    敘明。
據上論結：本件原告之訴為一部有理由、一部無理由，依民事訴訟法第七十九條、第
三百八十九條第一項第五款、第三百九十二條，判決如主文。
中　　　華　　　民　　　國　　九十三　　年　　　二　　　月　　 十八 　　日
                                          民事第四庭法      官 黃柄縉
右為正本係照原本作成
如對本判決上訴，須於判決送達後廿日內向本院提出上訴狀
中　　　華　　　民　　　國　　九十三　　年　　　二　　　月　　 十九 　　日
                                                    法院書記官 楊湘雯                                                                                                                                               E
